---
lang: pt-BR
title: "Resolução Avaliação 3"
subtitle: "Introdução à Ciência de Dados - 2026/1 <br> Mestrado Profissional em Administração"
author: "Vinicius Silva Faria"
date: 2026-06-25
date-format: long
title-block-banner: "#27445C"
format:
  html:
    embed-resources: true
    toc: true
execute:
  echo: true
  warning: false
  message: false
editor: source
---


```{r}
#| label: setup
#| echo: true

# configura a exibição de números
options(digits = 3, scipen = 99)

# Carrega os pacotes necessários
library(here) # para usar caminhos relativos de arquivos
library(tidyverse)  # Inclui readr, dplyr, tidyr, ggplot2, etc.
```



# Questão 1 


**a)** 

```{r}
# caminhos relativos dos arquivos CSV
instituicoes_financeiras_csv <- here("data/raw/instituicoes_financeiras.csv")
indicadores_contabeis_csv <- here("data/raw/indicadores_contabeis.csv")
carteira_credito_csv <- here("data/raw/carteira_credito.csv")

# importacao dos arquivos CSV
instituicoes_financeiras <- read.csv(instituicoes_financeiras_csv)
indicadores_contabeis <- read.csv(indicadores_contabeis_csv)
carteira_credito <- read.csv(carteira_credito_csv)

# pipeline para combinar as 3 tabelas
dados_financeiros <- indicadores_contabeis |>
  # primeiro join: adiciona a carteira de credito
  left_join(carteira_credito, by = c("id_instituicao", "ano")) |>
  # segundo join: adiciona o cadastro das instituicoes
  left_join(instituicoes_financeiras, by = "id_instituicao")

# verifica a estrutura dos dados combinados
glimpse(dados_financeiros)

# exibe as 10 primeiras linhas
head(dados_financeiros, 10)
```




**b)** 

```{r}
# resumo por instituicao
resumo_instituicoes <- dados_financeiros |>
  # cria o indicador de rentabilidade
  mutate(roa = resultado_liquido / ativo_total) |>
  # agrupa pelo codigo e pelo nome da instituicao
  group_by(id_instituicao, nome_instituicao) |>
  # calcula as médias agrupadas do periodo 
  summarise(
    media_ativo_total = mean(ativo_total, na.rm = TRUE),
    media_carteira_credito = mean(carteira_credito, na.rm = TRUE),
    media_inadimplencia = mean(inadimplencia, na.rm = TRUE),
    roa_medio = mean(roa, na.rm = TRUE)
  ) |>
  # seleciona as variaveis finais
  select(id_instituicao, nome_instituicao, media_ativo_total, media_carteira_credito, media_inadimplencia, roa_medio)

# verifica a estrutura do resumo
glimpse(resumo_instituicoes)

# exibe as 10 primeiras linhas
head(resumo_instituicoes, 10)
```





# Questão 2 


**a.** 
Alguns estudos deveriam demonstrar, segundo o autor, a magnitude e a incerteza das estimativas e não apenas demonstrar se os dados permitem rejeitar ou aceitar a hipótese nula, conforme é feito no teste de hipótes. Dessa forma, torna-se possível obter uma análise mais aprofundada do problema em questão. Em alguns estudos apenas o teste de hipótese torna-se válido, porém existem na literatura vários estudos que se utilizam apenas do teste de hipótese quando deveriam trazer uma análise mais aprofundada, demonstrando a estimação pontual e a incerteza.


**b.** 
1. Em muitos casos em que os tomadores de decisão precisam decidir se devem ou não implementar uma nova política, os intervalos de confiança são uma forma mais útil de comunicar a incerteza das estimativas pontuais.<br>
2. Em alguns casos, as perguntas de interesse são naturalmente formuladas como testes de hipóteses. Nesses casos, a apresentação de estimativas e incerteza apresentam pouca utilidade, sendo mais recomendável o uso de valores-p para comunicar evidência.<br>
3. Seria mais recomendável que os autores fossem recompensados por apresentar de forma mais aprofundada os seus planos de pré-análise sempre que possível, a fim de evitar que os autores caiam na "armadilha" do viés de seleção, propositalmente ou não.