---
lang: pt-BR
title: "Lista de Exercícios 05 - Slides Aula 8"
author: "Vinícius Silva Faria"
format: html
execute:
  message: false
  warning: false
---


## Exercício 1

1. Definindo espaço amostral S<br>
$$S = \{n, f, h\}$$
Em que:<br>
*n*: não aquisição<br>
*f*: aquisição amigável<br>
*h*: aquisição hostil<br>

2. Definindo eventos<br>
A: ocorre aquisição<br>
$$A = \{f, h\}$$
F: aquisição amigável<br>
$$F = \{f\}$$
H: aquisição hostil<br>
$$H = \{h\}$$

3. Identificação dos eventos mutuamente exclusivos<br>
$$F∩H = ∅$$

## Exercício 2

Probabilidade de retorno negativo da carteira no mês: 18%<br>

Eventos:<br>
A: ação X cai mais de 2% no dia;<br>
B: ação Y cai mais de 2% no dia.

Probabilidades:<br>
$P(A) = 0,10,$ $P(B) = 0,08,$  $P(A∩B) = 0,04$

1. $P(R) = 0,18$<br>
 $P(\bar{R}) = 1 - 0,18 = 0,82$<br>
 A probabilidade de a carteira não apresentar um retorno negativo no mês é de **82%**.
 
2. $P(A∪B) = P(A) + P(B) - P(A∩B)$<br>
  $P(A∪B) = 0,10 + 0,08 - 0,04 = 0,14$<br>
  A probabilidade de uma ou as duas ações caírem mais de 2% no dia é de **14%**.

## Exercício 3

Evento A: gestor supera o seu benchmark em qualquer ano.<br>
Probabilidade: $P(A) = 0,50$

1. $0,50^{10} = 0,0009765625$<br>
A probablidade de um gestor superar o seu benchmark em 10 anos consecutivos é de **0,0977%**.

2. $0,50^{10} * 2000 = 1,953125$<br>
Em um universo com 2.000 gestores esperaríamos aproximadamente 2 gestores superando o seu benchmark.

3. Dificilmente um gestor se manterá no topo de um ranking por 10 anos consecutivos, visto que essa probabilidade é muito baixa (0,0977%). Contudo, considerando um grupo maior de gestores, existe a possibilidade de que alguns poucos consigam se manter no topo ao longo de um período como esse por mero acaso.

4. Se C e D são independentes eles podem ocorrer juntos ou não, sendo P(C) e P(D) positivos, logo $P(C∩D) = P(C)P(D)$.<br>
Se C e D são mutuamente exclusivos, então $P(C∩D) = 0$.<br>
Portanto, se C e D são independentes, eles não podem ser mutuamente exclusivos, visto que $P(C∩D)$ deve ser maior que 0.

## Exercício 4

Definindo os eventos:<br>
- A: cliente atrasou uma parcela<br>
- B: cliente ficou inadimplente<br>
- A∩B: cliente atrasou e ficou inadimplente

Probabilidades:<br>
- $P(A) = 0,15$<br>
- $P(B) = 0,09$<br>
- $P(A∩B) = 0,06$

Cálculo:<br>
$$P(B|A) = \frac{P(A∩B)}{P(A)} = \frac{0,06}{0,15} = 0,40$$
Entre os clientes que atrasaram, aproximadamente 40% ficaram inadimplentes.

## Exercício 5

Pesos:<br>
- Baixo risco: $P(G_1) = 0,50$<br>
- Médio risco: $P(G_2) = 0,35$<br>
- Alto risco: $P(G_3) = 0,15$

Taxa de inadimplência por grupo:<br>
- $P(A|G_1) = 0,03$<br>
- $P(A|G_2) = 0,08$<br>
- $P(A|G_3) = 0,22$

Taxa total de inadimplência da carteira:
$$P(A) = P(A|G_1)P(G_1) + P(A|G_2)P(G_2) + P(A|G_3)P(G_3)$$
$$P(A) = 0,03 * 0,50 + 0,08 * 0,35 + 0,22 * 0,15$$
$$P(A) = 0,076$$
A taxa total de inadimplência da carteira é de **7,6%**.

## Exercício 6

- 8% das empresas realmente entram em dificuldade financeira:<br>
$P(D) = 0,08$<br>
- Entre as empresas que entram em dificuldade, 85% são classificadas como risco elevado:<br>
$P(R|D) = 0,85$<br>
- Entre as empresas saudáveis, 25% também são classificadas como risco elevado:<br>
$P(R|\bar{D}) = 0,25$

1. $$P(R) = P(R|D)P(D) + P(R|\bar{D})P(\bar{D})$$
$$P(R) = 0,85 * 0,08 + 0,25 * (1-0,08)$$
$$P(R) = 0,298$$
A probabilidade total de uma empresa ser classificada como risco elevado é de **29,80%**.

2. $$P(D|R) = \frac{P(R|D)P(D)}{P(R)}$$
$$P(D|R) = \frac{0,85*0,08}{0,298}$$
$$P(D|R) = 0,2282$$
A probabilidade de dificuldade financeira dado que a empresa foi classificada como de risco elevado é de **22,82%**.

## Exercício 7

```{r}
# Semente
set.seed(2026)

# Quantidades de lançamentos
n1000 <- 1000
n10000 <- 10000
n100000 <- 100000

# Simulações

# 1.000 lançamentos
resultado1000 <- sample(
  c("cara", "coroa"),
  size = n1000,
  replace = TRUE,
  prob = c(0.5, 0.5)
)

# 10.000 lançamentos
resultado10000 <- sample(
  c("cara", "coroa"),
  size = n10000,
  replace = TRUE,
  prob = c(0.5, 0.5)
)

# 100.000 lançamentos
resultado100000 <- sample(
  c("cara", "coroa"),
  size = n100000,
  replace = TRUE,
  prob = c(0.5, 0.5)
)

# Frequência relativa de caras
frequencia1000 <- sum(resultado1000 == "cara") / n1000
frequencia10000 <- sum(resultado10000 == "cara") / n10000
frequencia100000 <- sum(resultado100000 == "cara") / n100000

# Mostra os resultados
frequencia1000
frequencia10000
frequencia100000
```

**Interpretação:** À medida que o número de lançamentos aumenta, a frequência de caras fica cada vez mais próxima da probabilidade teórica de 50%, evidenciando, portanto, a Lei dos Grandes Números, que afirma que quanto maior o número de observações, mais a frequência relativa tende a se aproximar da probabilidade teórica.

## Exercício 8

```{r}
# Número de empresas
n <- 100000

# Semente
set.seed(2026)

# Empresas que entram em dificuldade financeira
dificuldade_financeira <- sample(
  c("em_dificuldade", "sem_dificuldade"),
  size = n,
  replace = TRUE,
  prob = c(0.08, 0.92)
)

# Calcula a frequência relativa das empresas em dificuldade financeira
frequencia_dificuldade_financeira <- sum(dificuldade_financeira == "em_dificuldade") / n

# Mostra a quantidade proporcional de empresas que entram em dificuldade financeira
frequencia_dificuldade_financeira

# Simula a classificação de risco elevado de acordo com a situação real da empresa

# Define os números de empresas em dificuldade financeira e saudáveis
n_em_dificuldade_financeira <- frequencia_dificuldade_financeira * n
n_saudaveis <- (1 - frequencia_dificuldade_financeira) * n

# Risco elevado em empresas em dificuldade financeira
risco_em_dificuldade_financeira <- sample(
  c("com_risco", "sem_risco"),
  size = n_em_dificuldade_financeira,
  replace = TRUE,
  prob = c(0.85, 0.15)
)

# Risco elevado em empresas saudáveis
risco_em_saudaveis <- sample(
  c("com_risco", "sem_risco"),
  size = n_saudaveis,
  replace = TRUE,
  prob = c(0.25, 0.75)
)

# Calcula a frequência relativa das empresas com classificação de risco elevada nas empresas em dificuldade financeira
frequencia_risco_em_dificuldade_financeira <- sum(risco_em_dificuldade_financeira == "com_risco") / n_em_dificuldade_financeira

# Calcula a frequência relativa das empresas com classificação de risco elevada nas empresas saudáveis
frequencia_risco_em_saudaveis <- sum(risco_em_saudaveis == "com_risco") / n_saudaveis

# Mostra a quantidade proporcional de empresas com classificação de risco elevada nas empresas em dificuldade financeira
frequencia_risco_em_dificuldade_financeira

# Mostra a quantidade proporcional de empresas com classificação de risco elevada nas empresas saudáveis
frequencia_risco_em_saudaveis

# Calcula a proporção total de empresas classificadas como risco elevado
total_empresas_risco_elevado <- frequencia_risco_em_dificuldade_financeira * frequencia_dificuldade_financeira +
  frequencia_risco_em_saudaveis * (1-frequencia_dificuldade_financeira)

# Mostra a proporção total de empresas classificadas como risco elevado
total_empresas_risco_elevado

# Estima a proporção de empresas que estão em dificuldade financeira dentre as
# empresas classificadas como de risco elevado
prob_dificuldade_finaceira_em_risco_elevado <- (frequencia_risco_em_dificuldade_financeira *
  frequencia_dificuldade_financeira) / total_empresas_risco_elevado

# Mostra a estimativa proporcional de empresas que estão em dificuldade financeira
# dentre as empresas classificadas como de risco elevado
prob_dificuldade_finaceira_em_risco_elevado
```

**Conclusão:** Os resultados observados nas simulações estão muito próximos dos valores teóricos encontrados no Exercício 6, demonstrando que, com um número maior de observações, as frequências tendem a se aproximar das probabilidades teóricas.
